臺灣高等法院刑事判決　　　　　　　　　　　　　九十三年度上訴字第二三七○號
　　上　訴　人　臺灣臺北地方法院檢察署檢察官
　　被　　　告　丙○○
　　　　　　　　　　　　　）.
右上訴人因被告偽造文書等案件，不服臺灣臺北地方法院九十三年度訴字第一四三號
，中華民國九十三年六月十七日第一審判決（起訴案號：臺灣臺北地方法院檢察署九
十二年度偵緝字第一七五四號），提起上訴，本院判決如左：
    主  文
上訴駁回。
    理  由
一、公訴意旨略以：被告丙○○（簡稱被告）於民國（下同）九十一年十月十四日至
    同年十二月六日間，任職位於臺北市大同區○○○路○段六八號一樓之方鄰房屋
    仲介股份有限公司（以下簡稱中信房屋重慶方鄰分店），擔任不動產經紀營業員
    之職務，僅能與客戶簽定購屋要約書、購屋承諾書，竟基於偽造私文書並進而行
    使之犯意，且意圖為自己不法之所有，並基於概括之犯意，於附表所示之日期（
    按起訴書附表編號二、三所載之日期中年份記載錯誤，應為九十一年間），竊取
    已經蓋好中信房屋重慶方鄰分店之大、小章之如附表所示文書，復於同年十一月
    二十九日，冒稱自己是經紀人，在承租要約書之經紀人欄上簽署自己之姓名，與
    甲○○訂立承租要約書，以出租臺北市○○區○○街二三五巷二十八號二樓為由
    ，偽造中信房屋重慶方鄰分店之承租要約書，向甲○○行使，致生損害於中信房
    屋重慶方鄰分店及甲○○；又以仲介出賣前開房屋之買賣為由，於九十一年十二
    月三日，與甲○○訂立購屋承諾書；再於九十一年十二月四日，與乙○○訂立購
    屋要約書，使甲○○、乙○○陷於錯誤，由乙○○給付新臺幣（下同）三萬元做
    為定金，交付予被告；嗣九十一年十二月七日，甲○○發現購屋承諾書所載之地
    址為臺北市○○區○○路二三五巷十八號二樓，惟購屋要約書所載之地址為臺北
    市○○區○○路二三五巷十六號二樓，經查證中信房屋重慶方鄰分店，始知該房
    屋之實際地址為臺北市○○區○○街二三五巷八號二樓，且被告業於九十一年十
    二月六日辦理離職，甲○○、乙○○始查覺受騙，因認被告係犯刑法三百二十條
    第一項之竊盜罪嫌、第二百十六條、第二百十條之行使偽造私文書罪嫌、第三百
    三十九條第一項之詐欺取財罪嫌。
二、按犯罪事實應依證據認定之，無證據不得認定其犯罪事實，刑事訴訟法第一百五
    十四條第二項定有明文。又按認定犯罪事實所憑之證據，雖不以直接證據為限，
    間接證據亦包括在內；然無論直接或間接證據，其為訴訟上之證明，須於通常一
    般之人均不致於有所懷疑，而得確信其為真實之程度者，始得據為有罪之認定，
    倘其證明尚未達到此一程度，而有合理性懷疑之存在，無從為有罪之確信時，自
    應為被告無罪之判決，最高法院七十六年度台上字第四九八六號判例意旨可資參
    照。
三、被告經本院傳喚，雖未到庭應訊，惟觀諸其於原審之供詞，其並不諱言有於九十
    一年十月十四日至同年十二月六日間，任職於中信房屋重慶方鄰分店，且於九十
    一年十一月二十九日，以中信房屋重慶方鄰分店名義，與甲○○就臺北市○○區
    ○○街二三五巷二十八號二樓之房屋訂定承租要約書；嗣於九十一年十二月三日
    ，與乙○○就同一房屋訂立購屋要約書，並收取乙○○交付之三萬元定金，又於
    九十一年十二月四日晚間十一時，在北市○○區○○路十七號前，再與甲○○就
    同一房屋訂立購屋承諾書等情，惟堅決否認有何竊盜、行使偽造私文書、詐欺取
    財之犯行，辯稱：上開空白契約書均向中信房屋重慶方鄰分店申請領取使用，並
    非竊盜，伊有得中信房屋重慶方鄰分店之授權與甲○○、乙○○簽訂上開契約並
    收取三萬元定金，所收取之三萬元定金嗣放置於伊所有之自小客車內卻遭人竊走
    ，始未交還公司等語。
四、公訴意旨認被告有上開竊盜、行使偽造私文書、詐欺取財之犯嫌，無非係以告訴
    人甲○○、乙○○、丁○○（中信房屋重慶方鄰分店負責人）之指訴，及證人李
    文正、林經揚、李斯年（均任職於中信房屋重慶方鄰分店）之證述，暨卷附承租
    要約書、購屋要約書、購屋承諾書等為其論據。惟查：（一）、被告於九十一年
    十月十四日至同年十二月六日，任職於中信房屋重慶方鄰分店擔任不動產經紀營
    業員等情，業據被告供述明確，並有卷附員工人事資料一紙在卷可稽，雖證人李
    文正於警詢時證稱：被告係於九十一年十月十四日至九十一年十二月三日任職於
    中信房屋重慶方鄰分店擔任不動產經紀營業員等語（參偵查卷第四頁），惟原審
    就所證與前開人事資料不符之處，再質之證人李文正後，其證稱：「我是按照電
    腦檔案來看，跟警察講的，我當時不是很確定他的離職時間，所以我在警察局打
    電話回去中信房屋重慶方鄰分店問秘書，秘書告訴我被告的離職時間，我後來還
    有請秘書把丙○○的個人資料傳真到警察局去」、「（提示九十二年偵緝字第一
    七五四號卷第六十七頁並告以要旨）（問：你在警察局是陳稱被告離職時間是九
    十一年十二月三日，但按照你所謂的電腦資料顯示被告離職日期是在九十一年十
    二月六日，有何意見？）我不能確定何者為正確」、「（問：這份資料是否為你
    們中信房屋重慶方鄰分店的員工資料嗎？）是」等語（參原審卷第六三頁、第七
    一頁），是被告之任職期間應為九十一年十月四日至同年十二月六日無誤，證人
    李文正證稱被告早於九十一年十二月三日離職等語，要係記憶不確之詞，不可採
    信，以此觀之，證人李文正於警詢時進而謂被告於離職後猶在外訂約、收取定金
    等語，亦非可採；又被告於任職期間內之九十一年十一月二十九日，因甲○○有
    意承租位在臺北市○○區○○街二三五巷二十八號二樓之房屋，遂以中信房屋重
    慶方鄰分店名義，與甲○○就臺北市○○區○○街二三五巷二十八號二樓之房屋
    訂定承租要約書；嗣因甲○○聽從被告建議，有意推薦其友人乙○○購買該屋，
    被告遂於任職期間之九十一年十二月三日，與乙○○就同一房屋訂立購屋要約書
    ，並收取乙○○交付之三萬元定金，嗣又於九十一年十二月四日晚間十一時，在
    北市○○區○○路十七號前，再與甲○○就同一房屋訂立購屋承諾書等情，業據
    證人甲○○、乙○○於警、偵訊時證述明白，核與被告之供述情節相符，並有卷
    附承租要約書、購屋要約書（其上有繳納三萬元附停止條件定金之約定）、購屋
    承諾書等在卷可稽，此等事實堪信為真；（二）、公訴意旨認被告有於上開任職
    中信房屋重慶方鄰分店期間竊取上開承租要約書、購屋要約書、購屋承諾書之犯
    行，無非係以證人即中信房屋重慶方鄰分店職員李斯年於九十二年十一月二十六
    日偵訊時之證詞為據，參諸證人李斯年於偵訊中證稱：「（提示中信房屋之購屋
    要約書及承租要約書原本各乙件）（問：本件是否合法？）此兩件不合法，該二
    件已經蓋好公司大小章的空白要約書，是丙○○擅自拿走的」等語（參偵緝卷第
    三八頁），惟證人李斯年於原審訊問中則證稱：「（問：你現職為何？）我是中
    信房屋重慶方鄰分店的業務」、「（問：何時開始擔任這個職務？）九十二年七
    、八月間」、「（問：九十一年十月至十二月間你任職何處？）我是在互益室內
    在檢察官前所言是否實在？）實在。我確定沒有看過被告拿走（按指購屋要約書
    及承租要約書等契據），我是聽店長李文正說的，所以我這樣的告訴檢察官」、
    「（問：在檢察官訊問前，有無事先在店裡面做預習？）沒有，我們是認為該等
    契據是被偷了，所以認為後續是不合法的，後來發現實情」等語（參原審卷第八
    四頁、第八八頁），是證人李斯年於偵訊時之證言，僅係傳聞證據，並非其親自
    見聞之事；原審再質之證人即中信房屋重慶方鄰分店店長、亦為證人李斯年所證
    指述被告竊取上開契據之李文正，其亦證稱：「（提示偵緝卷第六十三至第六十
    五頁並告以要旨）（問：按照這三頁的文件領用表顯示，被告的確有領這三種文
    件，並在領用表上簽名，有何意見？）我去警察局時，並沒有看到這份領用表，
    所以說是偷的，後來甲○○有說被告領用三萬元的事情，後來我就把契據做控管
    ，並請秘書盤點所有契據，有無遺失的狀況，但是秘書有說幾個契據找不到，我
    因為疏忽，所以沒有去對照契據領用表，我就說要秘書去登報作廢」、「（問：
    被告是否有依照公司合法程序領用這三份文件？）按照這個簽名來看，應該是有
    領用」、「（提示偵緝卷第六十三頁至六十五頁領用表並告以要旨）（問：這份
    領用表是中信房屋重慶方鄰分店的相關契據領用表嗎？）是」、「（問：除了被
    告簽名之外，其他的簽名有無包括你的在內？是否你簽的？）有我的簽名，是我
    簽的」、「（問：你為何在領用表上簽名？）要領契據，因為要跟客戶談」、「
    （問：你憑何認定契約書是偷來的、上面的簽章是盜蓋的？）我沒有說是盜蓋的
    ，當時秘書是跟我說契據找不到，我就跟警察說契據是遺失了，當時我沒有看領
    用表」等語（參原審卷第八五頁、第八六頁、第七一頁、第七三頁），堪認證人
    李斯年、李文正於原審訊問時均證稱渠等於偵訊時指稱被告竊取上開空白契據一
    事，係未察看領用表所生之誤會；況被告確於九十一年十月十五日領用契據編號
    為Ｅ0000000號之空白購屋承諾書、九十一年十一月廿七日領用契據編號
    為Ｉ0000000號之空白承租要約書、九十一年十二月三日領用契據編號為
    Ｇ0000000號之空白購屋要約書等情，有卷附中信房屋重慶方鄰分店契據
    領用表三紙在卷可稽，又業務員欲取用上開空白契據時，需向秘書索取或自行取
    用，並在領用表上簽名等情，亦據證人李文正、林經揚、李斯年於原審到庭證述
    屬實（參原審九十三年六月三日訊問筆錄），衡情，被告倘係竊取而非領用上開
    空白契據，自無猶依該店正常領用程序，在領用表上簽名表明為其領用之可能，
    是被告並非竊取上開空白契據，而係經公司合法領用程序領取上開契據之情，堪
    以認定。公訴意旨未注意上開業已存卷之契據領用表，遽信證人李斯年之片面傳
    聞證述，遽指被告竊取上開空白契據，實有未洽；（三）、被告既係依中信房屋
    重慶方鄰分店之正常領用程序領用，而非竊取上開空白契據，已如前述，則被告
    任該店不動產經紀業務員期間之業務範圍，是否得持上開空白契據與客戶訂約並
    收取定金？此涉及公訴意旨另認被告涉及行使偽造私文書、詐欺取財等罪嫌是否
    屬實。原審依此點，就不動產經紀營業員可否代理加盟店簽訂承租要約書、購屋
    要約書、購屋承諾書一節函詢中信房屋仲介股份有限公司，其覆稱：「本公司所
    屬加盟店均為公司或商號之組織型態，本公司提供加盟店（以下統稱仲介公司）
    營業用之制式單據均印有本公司之服務標章，『承租要約書』、『購屋要約書』
    、『購屋承諾書』為其中之部分，上開單據上除有加盟店及其法定代理人之簽章
    欄外，亦有該仲介公司下屬經紀營業員及經紀人之簽章欄，依一般仲介實務作業
    形態，因上揭要約書或承諾書通常配合買方之方便於仲介公司營業場所以外之地
    方，例如於買方之住居所或營業所簽訂，故仲介公司通常均事先於空白之要約書
    或承諾書上蓋印公司（或商號）及其法定代理人（或負責人）之章，經經紀營業
    員或經紀人向該仲介公司領取單據後持往與客戶簽訂，於此情形，仲介公司就該
    等制式單據上之一般條款可視為授權其下屬之經紀營業員或經紀人代理其與客戶
    簽訂」等情，有卷附九十三年三月三十日中信仲字第○三三○號函一紙在卷可稽
    （參原審卷第二八頁、第二九頁）；又經查，契據編號為Ｇ0000000號之
    購屋要約書，上有「中信房屋」之商標，為制式單據，其上加盟店欄有「方鄰房
    屋仲介股份有限公司」之印文及戳記，負責人欄有「丁○○」之印文，經紀人欄
    有「李文正」、「（簽章專用）經紀人證號：（９１）北縣字第○○○四四四號
    」之戳記；又卷附契據編號為Ｅ0000000號之購屋承諾書，其上有「中信
    房屋」之商標，為制式單據，其上加盟店欄有「方鄰房屋仲介股份有限公司」之
    署名，負責人欄有「丁○○」之署名，經紀人欄有「李文正」、「（簽章專用）
    經紀人證號：（９１）北縣字第○○○四四四號」之戳記；又卷附契據編號為Ｉ
    0000000號之承租要約書，上有「中信房屋」之商標，為制式單據，其上
    加盟店欄有「方鄰房屋仲介股份有限公司」之印文，負責人欄有「丁○○」之印
    文等情，有卷附購屋要約書、購屋承諾書、承租要約書可按。徵諸證人李文正於
    原審亦證稱：「（問：被告的業務內容為何？）被告可以拜訪客戶，開發不動產
    議價、銷售及租賃，一般所做的業務性質他都可以做。被告可以簽委託、改附表
    、銷售、收斡旋、要約租賃，但是要經紀人簽章之外，還要有公司的大小章」、
    「（問：被告可不可以在中信房屋重慶方鄰分店的空白購屋要約書、購屋承諾書
    、承租要約書上簽章？）可以，他可以在經紀營業員的欄位上簽章，但是要有經
    紀人及公司大小章的事先蓋用」、「（問：丙○○領到契據後，是否有經紀人的
    簽名？）有，秘書有時會先蓋好，原則上要跟客戶簽時，一定要有經紀人簽名」
    、「（問：你們讓被告拿這契約書，是否授權他對外簽約？）是」、「（提示購
    屋要約書、購屋承諾書、承租要約書並告以要旨）（問：這三份契約書是否中信
    房屋方鄰分店所出具的？）是」、「（問：買方簽購屋要約書的時候，依照契約
    規定，就要支付附停止條件定金，是否如此？）這個附卷購屋要約書版本，買方
    可以選擇要不要支付附停止條件定金，在本案是選擇要付」等語（參原審卷第六
    四頁、第六五頁、第七二頁、第七六頁、第七七頁）；證人林經揚亦證稱：「（
    提示九十三年三月二十四日中信房屋重慶方鄰分店回函並告以要旨）（問：說是
    只有租賃委託，但沒有出售委託？）當時（九十一年十月間）我是經紀人，我有
    帶買主看過房子，當時屋主有委託我們出售，有無簽委託書我不清楚，但是公司
    找不到委託出售文件，只有找到委託出租的文件，所以在回復法院的函件，才說
    確有受託出租，事實上也有受託出售。這份文件是我請秘書回的」、「（問：賣
    方有出售委託，此時，經紀營業員可否收斡旋金？收了以後怎麼處理？）通常是
    拿到斡旋金之後，連同斡旋金即購屋要約書去跟屋主談，在洽談中，這個斡旋金
    是營業員自己保管」、「（問：這個案件，本案出租、出售事項，事後是否都有
    辦理？）都有受理此案」等語（參原審卷第七九頁、第八○頁、第八二頁），是
    在賣主確有委託出售房屋之情形下，被告領用並持業有方鄰房屋仲介股份有限公
    司及負責人註記、經紀人戳記、且為中信房屋制式契據之契據編號為Ｅ0000
    000號之空白購屋承諾書、契據編號為Ｇ0000000號之空白購屋要約書
    與甲○○、乙○○訂約，且收取乙○○交付之三萬元附停止條件定金，顯係得中
    信房屋重慶方鄰分店之授權，並無何行使偽造私文書及詐欺取財之情形可言；至
    被告於簽約前有無再向公司陳報一事，核與其是否獲得授權無涉；又上開購屋要
    約書、購屋承諾書上所載標的物地址固分別誤載為臺北市○○區○○街二三五巷
    十六號二樓、臺北市○○區○○街二三五巷十八號二樓（正確地址應為臺北市○○區○○街二三五巷廿八號二樓），然被告既係得中信房屋授權簽訂上開契約並
    收取定金，實難僅憑上開契約標的物地址之誤載，率認即係被告施用詐欺甲○○
    、乙○○之手段。公訴意旨以被告竊取上開空白契據之錯誤前提，佐以證人李文
    正、林經揚、李斯年於偵查中證稱被告並無向公司陳報本案、上開購屋要約書購
    屋承諾書之地址誤載等情，逕認被告即係未經授權率與甲○○、乙○○簽約並騙
    取定金三萬元云云，亦有未洽；（四）、卷附上開契據編號為Ｉ0000000
    號之承租要約書，其上僅有「經紀人（承辦人）」之欄位，並無如前揭購屋要約
    書、購屋承諾書一般，兼有「經紀人」、「經紀營業員」之欄位可資填寫，被告
    逕自於前開「經紀人（承辦人）」之欄位書寫自己之姓名，且證人林經揚於偵查
    中證稱被告並非經紀人，不能在經紀人欄簽名等語（參偵緝卷第三八頁），公訴
    意旨遂認被告有冒稱自己是經紀人而行使偽造私文書之犯嫌，惟查，依前開中信
    房屋仲介股份有限公司函所示，被告既經合法領用程序領用仲介公司已事先於空
    白之承租要約書上蓋印公司及其法定代理人章之承租要約書持以訂約，顯見仲介
    公司就該承租要約書授權其下屬之經紀營業員代理其與客戶簽訂之意。且上開欄
    位係「經紀人（承辦人）」之欄位，而非單純屬「經紀人」之欄位，並不能以被
    告在該欄位簽名，率認被告即係冒稱經紀人而訂約。況證人李文正於原審亦證稱
    ：「（問：這個要約書上面並沒有經紀營業員的欄位可以簽名，是否在簽訂承租
    要約書時，經紀營業員不用在上面簽名？）這表格是總公司設計的，不是我設計
    的，我不知道為何會如此」等語（參原審卷第六七頁），證人林經揚於原審訊問
    時亦證稱：「（問：所以說承租委託書上面應該要有經紀人的簽章，在沒有經紀
    人簽章，只有營業員的簽章時，這種情形，是否會認為契約無效，不接受委託？
    ）我們還是接受出租人的委託」、「（問：你拿到空白的承租要約書，上面沒有
    經紀人的蓋章，如何處理？）還是會拿去使用訂約」等語（參原審卷第八二頁、
    第八三頁）；又中信房屋重慶方鄰分店亦有接受本件承租委託等情，更據證人林
    經揚前開證述屬實，益證被告當初係經該店授權而與告訴人甲○○簽訂承租要約
    書。堪認在前開承租要約書設計不良，僅有「經紀人（承辦人）」之欄位，而無
    兼有「經紀人」、「經紀營業員」之欄位可資填寫之情形下，被告逕自在「經紀
    人（承辦人）」之欄位簽名以資訂約，嗣並為中信房屋重慶方鄰分店所接受等情
    ，實難認被告係冒稱經紀人而偽造文書，亦難認有何足生損害於中信房屋重慶方
    鄰分店、經紀人或甲○○之情形可言，公訴意旨以證人林經揚於偵查中欠缺明確
    之證詞，未詳加查閱上開承租要約書之格式編排、調查中信房屋重慶方鄰分店之
    業務執行情形，即認被告係冒稱經紀人而簽名，涉有行使偽造私文書之罪嫌，尚
    嫌無據。綜上所述，被告係經中信房屋重慶方鄰分店授權，而與甲○○、乙○○
    簽訂承租要約書、購屋要約書、購屋承諾書，並就購屋要約一事收取三萬元定金
    ，並無何竊盜、行使偽造私文書、詐欺取財之犯行可言，被告於原審之辯解，尚
    堪採信，此外，復查無其他積極證據足認被告有公訴意旨所指犯行，應認本件不
    能證明被告犯罪。
五、原審認本件不能證明被告犯罪，而為被告無罪之諭知，核無不合。公訴人仍執陳
    詞，提起本件上訴，惟並未提出積極證據以實其說，其上訴為無理由，應予駁回
    。
六、被告經合法傳喚，無正當理由不到庭，爰不待其陳述，逕行判決。
據上論斷，應依刑事訴訟法第三百六十八條、第三百七十一條，判決如主文。
本案經檢察官劉靜婉到庭執行職務。
中　　　華　　　民　　　國　　九十三　　年　　 十二 　　月　　 十六 　　日
                              臺灣高等法院刑事第二十庭
                                  審判長法  官  趙  功  恆
                                        法  官  李  春  地
                                        法  官  鄧  振  球
右正本證明與原本無異。
如不服本判決，應於收受送達後十日內向本院提出上訴書狀，其未敘述上訴之理由者
並得於提起上訴後十日內向本院補提理由書（均須按他造當事人之人數附繕本）。
                                        書記官  洪  秋  帆
中　　　華　　　民　　　國　　九十三　　年　　 十二 　　月　　 二十 　　日
附表：（公訴意旨認被告竊盜之時間、標的）
┌──┬─────────┬─────────┬────────────┐
│編號│　所竊取之契約書　│　契據編號　  　　│　　 竊取日期　　　　　 │
├──┼─────────┼─────────┼────────────┤
│１　│購屋承諾書　　　　│Ｅ0000000號│九十一年十月二十五日　　│
├──┼─────────┼─────────┼────────────┤
│２　│承租要約書　　　　│Ｉ0000000號│九十二年十一月二十七日　│
├──┼─────────┼─────────┼────────────┤
│３　│購屋要約書　　　　│Ｇ0000000號│九十二年十二月三日　　　│
└──┴─────────┴─────────┴────────────┘
